【裁判字號】    94,重訴,316
【裁判日期】    950417
【裁判案由】    拆屋還地等
【裁判全文】
臺灣桃園地方法院民事判決             94年度重訴字第316號
原      告  桃園縣政府
法定代理人  甲○○
訴訟代理人  謝清傑律師
被      告  庚○○
            丙○○
            戊○○
            乙  ○
            辛○○
            壬○○
            癸○○
上4 人共同
訴訟代理人  己○○
被      告  子○○
上列當事人間請求拆屋還地等事件，於民國95年4 月3 日辯論終
結，本院判決如下：
    主  文
被告庚○○、戊○○、丙○○應將座落於桃園縣中壢市○○段第
二地號如附圖所示B 部分面積捌拾肆平方公尺土地上之建物全部
拆除，將土地交還原告；並應給付原告新台幣肆拾萬玖仟伍佰元
，及自九十五年三月二十六日起至交還上開土地之日止，按月給
付原告新台幣陸仟參佰元。
被告乙○、辛○○、子○○、壬○○、癸○○應將座落於桃園縣
中壢市○○段第二地號如附圖所示C 部分面積柒拾捌平方公尺土
地上之建物全部拆除，將土地交還原告。
第一、二項交還土地之履行期間各為陸個月。
原告其餘之訴駁回。
訴訟費用由被告庚○○、戊○○、丙○○共同負擔百分之三十三
。被告乙○、辛○○、承紹基、壬○○、癸○○共同負擔百分之
三十一，餘由原告負擔。
本判決第一項就交還土地部分，於原告以新台幣壹佰零伍萬玖仟
元供擔保後，得假執行；被告庚○○、戊○○、丙○○如以新台
幣參佰壹拾柒萬捌仟元供擔保後，得免假執行。就給付金錢部分
，於原告以新台幣壹拾參萬陸仟元供擔保後，得假執行；就給付
各該到期金錢部分，以每期新台幣貳仟壹佰元供擔保後，得假執
行。被告庚○○、戊○○、丙○○，如各以第一項所命給付原告
金額、各期給付金額供擔保後，得免假執行。
本判決第二項於原告以新台幣玖拾捌萬參仟元供擔保後，得假執
行。被告乙○、辛○○、子○○、壬○○、癸○○如以新台幣貳
佰玖拾伍萬壹仟元供擔保後，得免假執行。
    事  實
甲、原告方面：
一、聲明：除應連帶給付外，求為判決如主文第1 、2 項所示及
    以供擔保為條件之假執行宣告。
二、陳述：
  (一)緣座落於桃園縣中壢市○○段第2 地號土地（下稱系爭土地
    ）為桃園縣所有，原告為管理機關，此有土地登記謄本1 件
    附卷可稽。被告無權占用系爭土地搭蓋建物，其中如附圖B
    （綠色）部分面積84平方公尺土地上之建物，原始起造人為
    被告庚○○、戊○○、丙○○（下稱庚○○等三人）之被繼
    承人江席輝；而如附圖C （黃色）部分面積78平方公尺土地
    上之建物之原始起造人為被告乙○、辛○○、承紹基、壬○○、癸○○（下稱被告乙○等五人）之被繼承人程達明（對
    被告丑○○部分已經和解在案）。
  (二)按所有人對於無權占有或侵奪其所有物者，得請求返還之。
    對於訪害其所有權者，得請求除去之，民法第767 條定有明
    文。被告等人無權占用系爭土地，屢經原告請求拆除地上物
    返還土地，被告迄仍置之不理，損害原告權益，爰訴請被告
    各應拆除如附圖所示B 、C 部分之地上物全部，將各該部分
    土地交還原告。
  (三)次按因故意或過失，不法侵害他人之權利者，負損害賠償責
    任；再無法律上之原因而受利益，致他人受損害者，應返還
    其利益。雖有法律上之原因，而其後已不存在者，亦同，民
    法第184 條第1 項前段、第179 條亦有明定。被告等人既屬
    無權占用系爭土地，即應賠償原告占用期間所受損害、返還
    不當得利，爰請求被告庚○○等三人給付原告本件起訴日（
    94 年10 月25日）前最近5 年及至95年3 月25日止，按系爭
    土地公告地價每平方公尺新台幣（下同）18,000元之年息百
    分之5 計算之使用補償金（損害賠償、不當得利），合計
    409,500 元（18,000×84×5 ％÷12＝6,300 ；6,300 ×65
    〈5 年5 月〉＝409,500）； 及自95年3 月26日起至交還系
    爭土地之日止，按月給付原告使用補償金6,300 元（原告對
    被告乙○等五人使用補償金部分並未起訴請求）。
三、證據：提出丁○○、程達明之繼承系統表、除戶謄本、各被
    告戶籍謄本、被告占有使用現況圖、土地登記謄本、地籍圖
    謄本（均正本）各1 件、租金使用補償金逾期未繳明細卡、
    中壢地政事務所函附桃園縣政府函、系爭土地占用實測圖、
    面積計算表、房屋稅籍證明書（均影本）各1 件、現場照片
    11張為證，並聲請本院赴現場履勘及囑託桃園縣中壢地政事
    務所測量系爭建物實際占用面積。
乙、被告方面：
壹、被告戊○○部分：
一、聲明：駁回原告之訴。
二、陳述：
    系爭土地上如附圖所示C （綠色）部分之房屋即門牌中壢市
    ○○路○ 段557 號（下稱557 號房屋），原是伊被繼承人丁○○占用，不清楚從何時開始占用。丁○○生前實際與庚○○同住於557 號房屋，另被告姜幸芝戶籍也設於系爭房屋。
三、證據：無
貳、被告庚○○、姜幸芝部分：未於言詞辯論期日到場，亦未提
    出準備書狀作何聲明或陳述。
參、被告乙○等四人部分：
一、聲明：原告之訴駁回；如受不利判決請准供擔保免假執行。
二、陳述：
  (一)系爭土地上如附圖所示C 部分門牌同上555 號房屋（下稱
    555 號房屋），並非伊被繼承人程達明所占用搭建，本件原
    告起訴之被告當事人不適格。再系爭555 號房屋原由訴外人
    張永修出賣於王延傑，由王延傑繳納水費及房屋稅，有買賣
    契約書及繳費收據可稽。嗣王延傑出售與邱履春，復由邱履
    春轉售予程達明，均有買賣契約書可參。
  (二)再被告子○○旅居中國大陸未歸，而被告壬○○、癸○○及
    辛○○三人，均被告乙○之占有輔助人，係家屬，非基於自
    己意思而占有系爭房屋，則原告起訴渠等三人亦有誤會。
  (三)又王延傑與邱履春間就系爭土地買賣契約書內有「原張永修
    向古乞食購買之土地」及「原承領人出售古乞食」等文句，
    顯見系爭土地有「承領」之事實，則系爭土地使用人自始即
    為有權占有，系爭555 號房屋並非無正當使用系爭土地之權
    源。是本件原告之訴，應予駁回。
三、證據：提出黃茂榮教授著作2 頁、買賣契約書3 件、水費、
    房屋稅收據各1 紙、乙○除戶謄本1件為證。
肆、被告子○○部分：未於言詞辯論期日到場，亦未提出準備書
    狀作何聲明或陳述。
    理  由
壹、程序方面：
一、本件被告庚○○、姜幸芝、戊○○、子○○等人經合法送達
    後，均未於言詞辯論期日到場，核無民事訴訟法第386 條各
    款所列情形，爰依原告聲請，由其一造辯論而為判決。
二、按「訴狀送達後，原告不得將原訴變更或追加他訴。但有下
    列各款情形之一者，不在此限：二、請求之基礎事實同一者
    。三、擴張或減縮應受判決事項之聲明者。五、該訴訟標的
    對於數人必須合一確定時，追加其原非當事人之人為當事人
    者。被告於訴之變更或追加無異議，而為本案之言詞辯論者
    ，視為同意變更或追加」，民事訴訟法第255 條第1 項第2
    、3 、5 款、第2 項定有明文。本件原告起訴就如主文第1
    項部分原請求被告丁○○給付，嗣發現被告丁○○於起訴前
    死亡，原告就同一原因事實，追加其全部繼承人即庚○○等
    三人為被告，被告戊○○、丑○○及被告乙○等四人就其追
    加均無異議而為本案之言詞辯論，於法所許。再原告原請求
    「被告庚○○等三人應連帶給付原告689,220 元，並自94年
    7 月1 日起按月給付原告6,300 元」，嗣於95年4 月3 日本
    院言詞辯論期日變更如主文第1 項後段所示，核屬不變更訴
    訟標的，而減縮其訴之聲明，被告亦無異議而為本案之言詞
    辯論，揆諸上開規定，應予准許。
貳、實體部分：
一、原告起訴主張：系爭土地為桃園縣所有，原告為管理機關，
    如附圖B （綠色）部分面積84平方公尺土地上之建物，為被
    告庚○○等三人之被繼承人江席輝所搭建；而如附圖C （黃
    色）部分面積78平方公尺土地上之建物，則為被告乙○等五
    人之被繼承人程達明所搭建。被告無權占用系爭土地，屢經
    原告請求拆除地上物返還土地，被告迄仍置之不理，損害原
    告權益，爰基於民法第767 條規定，訴請被告各應將如附圖
    所示B 、C 部分之建物全部拆除，將各該土地交還原告。再
    被告既屬無權占用系爭土地，即應賠償原告占用期間之使用
    補償金，即被告庚○○等三人應連帶給付最近5 年及言詞辯
    論終結前，按系爭土地公告地價年息百分之5 計算之使用補
    償金，合計為409,500 元，並自95年3 月26日起至交還上開
    土地之日止，應按月給付原告6,300 元等語。
二、被告戊○○則以：系爭557 號房屋原是伊父親丁○○占用，
    但不清楚何時開始占用。丁○○生前實際上與庚○○同住於
    557 號房屋，另被告姜幸芝戶籍亦設於系爭房屋等語。再被
    告乙○等四人（子○○除外）則以：如附圖所示C 部分系爭
    555 號房屋，並非伊被繼承人程達明所原始起造，系爭C 部
    分土地及地上房屋係訴外人張永修、王延傑、邱履春、程達
    明等人輾轉買賣，王延傑有繳納水費及房屋稅，是原告起訴
    為被告當事人不適格。再被告子○○旅居中國大陸未歸；而
    被告壬○○、癸○○及辛○○三人，均被告乙○之占有輔助
    人，非基於自己意思而占有系爭土地。又王延傑與邱履春就
    系爭土地買賣契約書載有若干文句，顯見系爭土地有承領之
    事實，則使用人自始有權占有，系爭555 號房屋並非無正當
    使用土地之權源，原告之訴，應予駁回等語置辯。
三、兩造不爭執事項：
  (一)系爭土地為桃園縣所有，原告為其管理人，系爭如附圖所示
    之B 部分（面積84平方公尺）、C 部分（面積78平方公尺）
    之地上房屋，現各由庚○○等三人、乙○等五人占用中。
  (二)被告庚○○、戊○○、丙○○等三人確為江席輝之繼承人；
    而被告乙○、辛○○、承紹基、壬○○、癸○○等五人確為
    程達明之繼承人，均無拋棄繼承之情事。
  (三)丁○○及被告庚○○等三人、程達明及被告乙○等五人並無
    向原告買賣、租賃、借貸而取得系爭土地使用之權源等情。
  (四)對於原告提出之系爭土地登記謄本、丁○○、程達明之繼承
    系統表、除戶謄本、被告等戶籍謄本、被告等人占有使用現
    況圖、地籍圖謄本、租金使用補償金逾期未繳明細卡、中壢
    地政事務所函附系爭土地占用實測圖、面積計算表各1 件、
    房屋稅籍證明書2 件、現場照片11張之形式上真正。
四、本件原告主張為系爭土地之管理人，被告庚○○等三人、乙○等五人各自占用如附圖所示B 、C 部分土地，請求被告將
    無權占用之地上建物全部拆除，並將土地交還原告，併請求
    被告庚○○等三人應連帶給付最近5 年及至95年3 月25日止
    之使用補償金409,500 元，並自95年3 月26日起至交還上開
    土地之日止，按月給付原告6,300 元等語；被告則以上揭情
    詞置辯。是本件兩造間主要爭點厥於：(1)被告庚○○等三人
    、乙○等五人有無占用如附圖所示B 、C 部分系爭土地之合
    法權源；(2)被告乙○等五人是否有拆除系爭C 部分地上建物
    之義務等節。茲分述判斷如下：
  (一)就被告庚○○等三人、乙○等五人有無占用如附圖所示B、C
    部分系爭土地之合法權源：
    按所有人對於無權占有或侵奪其所有物者，得請求返還之。
    對於妨害其所有權者，得請求除去之。有妨害其所有權之虞
    者，得請求防止之，民法第767條定有明文。再當事人主張
    有利於己之事實者，就其事實有舉證之責任。但法律別有規定
    ，或依其情形顯失公平者，不在此限，民事訴訟法第277 條
    亦有明定。經查：
    1.本件被告對於系爭土地自51年11月27日起為桃園縣所有，
      管理人為原告；如附圖所示之B 部分（面積84平方公尺）
      、C 部分（面積78平方公尺）之地上房屋，現各由庚○○
      等三人、乙○等五人占用中之事實，並無爭執，並有上開
      兩造不爭執事項(四)所示之證據附卷佐參，而原告主張系爭
      B 、C 部分房屋為丁○○、程達明所無權占用搭建，並提
      出為被告所不爭執其真正之系爭557 號、555 號房屋稅籍
      證明書各1 紙附卷足參。被告庚○○於88年間因與丁○○
      結婚入境後即設籍如附圖B 部分557 號房屋內，二人並實
      際住居二樓，被告丙○○自成年後亦續設籍該處，被告戊○○雖未設籍該處，惟丁○○生前將房屋一樓出租予蔡文
      龍開設金福龍工業社（鎔接所）使用並收取租金，丁○○
      死後，仍由被告庚○○等三人按月輪流收取租金，且渠等
      均未辦理拋棄繼承，上開事實為到場被告戊○○所自承，
      並經證人蔡文龍證述明確，有本院現場勘驗筆錄附卷足憑
      。又被告庚○○等三人就其有何占用系爭土地權源，並未
      提出任何證據以資證明，是原告之主張，堪認實在。
    2.再被告乙○等四人（子○○除外）雖辯稱：系爭C 部分土
      地及地上房屋係張永修、王延傑、邱履春、程達明等人輾
      轉買賣，王延傑有繳納水費及房屋稅，王延傑與邱履春之
      土地買賣契約書內有「原張永修向古乞食購買之土地」及
      「原承領人出售古乞食」等文句，故系爭土地為張永修向
      政府承領之土地，系爭房屋並非無權占用等語。惟被告乙○等四人自承：沒有張永修向縣政府承領之證據等語明確
      ；且系爭C 部分土地經地政機關實測後面積為78平方公尺
      ，折合23.6坪，有複丈成果圖1 件在卷足憑，而依被告所
      提之張永修迄程達明等人互相買賣之契約書3 件影本，所
      載土地標示附圖之面積為29.3坪，面積明顯不符，則其等
      所買賣之標的物是否即為系爭C 部分土地及房屋，已有可
      疑。其次，系爭C 部分房屋為水泥磚造，而非僅係磚造，
      有系爭房屋現場照片6 張附卷可按，是與上開王延傑等人
      買賣契約書所載之標的物係純磚造建物已有不同，則其等
      買賣標的物恐非系爭C 部分土地及房屋。另原告提出之房
      屋稅籍證明書已按房屋現狀之樓層分別標示建築面積、起
      課年月（分別71年1 月、74年7 月），均與程達明最後買
      賣係59年4 月8 日之記載有所不符。又被告所提以王延傑
      名義繳納之水費及房屋稅收據，繳納日期均在系爭房屋稅
      籍證明書所載起課日期之前，堪認系爭房屋係程達明無權
      占用系爭土地所搭建，而由被告乙○等五人所繼承。此外
      ，被告對系爭房屋何時起造、由何人起造，均無提出任何
      資料證明，徒託空言，從而，被告所辯，即無可採。
    3.是原告主張丁○○、被告庚○○等三人、程達明及被告乙○等五人均無占用系爭土地之權源等語，堪予採信，從而
      ，原告本於民法第767 條規定，訴請被告等人拆屋還地，
      應屬有據。
  (二)就被告乙○等五人是否有拆除系爭C 部分房屋之義務：
    承前，系爭系爭C 部分房屋為程達明所無權搭建，而被告乙○等五人均無占用系爭土地之權源。再被告自承被告乙○等
    五人對於系爭C 部分房屋均無拋棄繼承情事，且被告子○○
    仍設籍於系爭555 號房屋，有戶籍謄本1 紙可憑，則被告子
    ○○雖旅居中國大陸未歸，亦無礙其與他繼承人即被告乙○
    等四人共同拆屋還地之義務。再被告壬○○、癸○○及辛○○三人自66年2 月後，均已成年，有渠等戶籍謄本可稽，渠
    等於成年後乃至程達明於90年8 月2 日死亡後，迄仍設籍於
    系爭房屋內，是應認係被告乙○等五人所共同占用。從而，
    被告辯稱壬○○等三人係被告乙○之占有輔助人，非基於自
    己之意思而占有等語，即無可採。
五、按因故意或過失，不法侵害他人之權利者，負損害賠償責任
    ，民法第184 條第1 項前段定有明文。再無法律上原因而受
    利益，致他人受損害者，應返還其利益，民法第179 條亦有
    明定，而其得請求之範圍，應以他方所受之利益為度，非以
    請求人所受損害若干為準，無權占有他人土地，可能獲得相
    當於租金之利益，為社會通常之觀念（最高法院61年台上字
    第1695號判例參照）。本件被告既屬無權占有原告所有系爭
    土地，對原告造成損害，且被告受有使用之利益，其價額即
    相當於土地租金之數額，原告自得本於侵權行為、不當得利
    之法律關係，請求被告賠償損害、返還所受利益。再民法關
    於租金之短期時效為5 年，本件原告體現便民作風，自動減
    縮訴之聲明，僅請求被告庚○○等三人共同給付相當於起訴
    （94年10月25日）前最近5 年內，及至95年3 月25日止已屆
    期部分之損害補償金，即為上開被告應返還所受相當於租金
    額之利益，於法並無不合，應予准許。惟被告庚○○等三人
    均共同占用土地，非僅繼承其被繼承人丁○○之系爭債務而
    已，是原告逾此請求被告連帶給付，即屬無據。再參以土地
    法第105 條準用第97條規定，城市地方房屋之租金，以不超
    過土地及其建築物申報總價額年息10％為限。系爭土地面臨
    省道台一線道路（面寬30公尺），對面為日月光半導體公司
    中壢廠、周邊約700 公尺、1 公里許有家樂福賣場、福特汽
    車公司中壢廠及內壢火車站等設施，交通及市況良好，經本
    院實地履勘，製有勘驗筆錄及原告陳報現場照片11張附卷足
    參。原告參照精省前台灣省政府所定「省有基地租金調整方
    案」，請求以系爭土地申報總價額年息5 ％，被告亦不爭執
    ，應予准許。而系爭土地94年1 月當期申報地價每平方公尺
    為18,000元，有土地登記謄本1 件在卷可稽，被告庚○○等
    三人無權占用如附圖所示B 部分土地面積84平方公尺，其每
    月獲有相當於租金額之利益為6,300 元（18,000×84×5％
    ÷12＝6,300）。 從而，原告請求被告庚○○等三人共同給
    付起訴前最近五年及至95年3 月25日止之損害補償金，合計
    409,500 元（6, 300×65〈5 年5 月〉＝409,500）， 及自
    95年3 月26日起至交還上開土地予原告之日止，按月給付原
    告6,300 元，為有理由；逾此部分之請求，則無理由。
六、綜上，本件原告基於所有權之作用、侵權行為及不當得利之
    法律關係，分別請求被告庚○○等三人、乙○等五人各拆除
    如附圖所示B 、C 部分土地上建物，並請求被告庚○○等三
    人給付409,500 元，及自95年3 月26日起至交還上開土地之
    日止，按月給付原告6,300 元之使用補償金，為有理由，應
    予准許。逾此之請求，則應予駁回。
七、本件所命被告交還土地部分，因需拆除系爭建物，其性質非
    相當期間不能履行，斟酌被告之處境，兼顧原告之利益等情
    狀，本院酌定以6 個月為合理，爰併諭知其履行期間。
八、原告及被告乙○等五人均陳明願供擔保聲請宣告假執行、免
    假執行，經核於法均無不合，就被告庚○○等三人，本院依
    職權宣告亦得免假執行，爰酌定相當之擔保金額併准許之。
九、本件事證已臻明確，兩造其餘主張、陳述與攻擊防禦方法及
    舉證，核與判決結果不生影響，爰不逐一論述，附此敘明。
十、據上論結，本件原告之訴為一部有理由，一部無理由，依民
    事訴訟法第385 條第1 項前段、第79條、第85條第1 項但書
    、第396 條第1 項、第390 條第2 項、第392 條第2 項，判
    決如主文。
中    華    民    國    95    年    4     月    17    日
                  民事第二庭    法  官  李昆南
以上正本係照原本作成
如對本判決上訴，須於判決送達後20日內向本院提出上訴狀
中    華    民    國    95    年    4     月    17    日
                                書記官  林吟玲


司法院資訊處製作；財團法人民間司法改革基金會備份。
